【裁判字號】    92,重訴,251
【裁判日期】    921230
【裁判案由】    分割共有物
【裁判全文】
臺灣士林地方法院民事判決                        九十二年度重訴字第二五一號
    原      告  Ｄ○○
                Ｖ○○
                Ｒ○○
                Ｑ○○
                Ｔ○○
                Ｕ○○
                Ｓ○○
                Ｎ○○○
                Ｏ○○
                Ｍ○○
                乙○
                Ｐ○○
                戌○○
                亥○○
                Ａ○
                申○○
    共      同
    訴訟代理人  劉宇堂律師
    被      告  玄○○
    訴訟代理人  甲○○
    被      告  宙○○
                Ｂ○
                己○○
                辛○○
                未○○
                天○○
                地○○
                Ｅ○○
                Ｉ○○
                壬○○
                Ｇ○○
                Ｋ○○
                黃○○○
                丑○○
                巳○○
    右十六人
    訴訟代理人  Ｊ○○
    被      告  午○○
                Ｌ○
                丙○○
                寅○○
                子○○
                戊○○
                辰○○
                庚○○
    兼右八人
    訴訟代理人  癸○○
                卯○○
    被      告  丁○○
                Ｈ○○
                Ｃ○○
                Ｆ○○
                宇○○
                酉○○
    右  四  人
    訴訟代理人  顏廷鈺律師
                江仁成律師
                陳麗增律師
當事人間請求所有權移轉登記事件，本院於九十二年十二月十八日言詞辯論終結，判
決如下：
    主    文
被告Ｇ○○、Ｈ○○、Ｋ○○、黃○○○、丑○○、巳○○應就被繼承人林茂己所有
坐落台北縣汐止市○○段社后下小段第0000－0000地號，地目：田，面積八
一四五平方公尺，應有部分五０分之一辦理繼承登記。
兩造共有坐落如附表所示之土地，應予變賣，所得價金依附表所示應有部分比例分配
。
原告其餘之訴駁回。
訴訟費用由兩造依附表所示應有部分比例分擔。
    事    實
甲、原告方面：
  壹、聲明：
    一、被告Ｇ○○、Ｈ○○、Ｋ○○、黃○○○、丑○○、巳○○應就其被繼承人
        林茂己所有坐落台北縣汐止市○○段社后下小段第0000－0000地號
        ，地目：田，面積八一四五平方公尺（下稱系爭土地），應有部分五０分之
        一土地，辦理繼承
        登記。
    二、兩造共有前項系爭土地准予分割，其分割方法如附圖所示。
    三、被告等應就前項分割結果協同原告等辦理分割登記。
    四、訴訟費用由被告等共同負擔。
  貳、陳述：緣系爭土地為兩造共所有，有地籍圖及土地登記謄本各一份呈案為証（
      如原証一、二），惟共有人中林茂己於民國八十一年一月一日死亡，其繼承人
      （即被告）Ｇ○○、Ｈ○○、Ｋ○○、黃○○○、丑○○、巳○○等六人（如
      原証三）迄未辦理繼承其應繼分之土地，故訴請其辦理繼承登記。嗣因上列共
      有土地管理不便，且部分荒廢，有予分割之必要，但卻為被告等所拒。按各共
      有人得隨時請求分割共有物；其分割方法，由各共有人協議行之，如不能協議
      決定者，自得請求法院為原物分配，或變價分配，此為民法第八二三條及第八
      二四條所明定。
乙、被告玄○○、宙○○、Ｂ○、己○○、辛○○、未○○、天○○、地○○、Ｅ○○、Ｉ○○、壬○○、Ｇ○○、Ｋ○○、黃○○○、丑○○、巳○○方面：
  壹、聲明：駁回原告之訴。
  貳、陳述：我們這十六個人沒有全部要維持共有，只有少數人要維持共有。被告林
            國泰、宙○○兩人要共有。其他十四的人要共有。
丙、被告午○○、Ｌ○、丙○○、寅○○、子○○、戊○○、辰○○、庚○○、癸○○、卯○○方面：
  壹、聲明：駁回原告之訴。
  貳、陳述：被告丙○○、寅○○兩人要共有。被告子○○、戊○○、辰○○、林忠
            和、庚○○這五個人要共有。我們同意被證三的方案。
丁、被告丁○○、Ｈ○○方面：
    被告未於言詞辯論期日到場，亦未提出書狀作何聲明或陳述。
戊、被告Ｃ○○、Ｆ○○、宇○○、酉○○方面：
  壹、聲明：駁回原告之訴。
  貳、陳述：
    一、關於系爭土地計畫道路狀況乙節：系爭土地緊鄰內溝溪畔，現正進行內溝溪
        下游段整治工程，日後設有防汛道路可對外交通，此有台北市政府工務局養
        護工程處「防汛道路及排水設施平面圖」可稽（被證四），該防汛道路往北
        可達汐止市內溝里，西行可至台北市東湖地區，如依被告等主張之被證三分
        割方案，因有「Ｕ型道路」連通該防汛道路，故分割出之各筆土地日後均能
        同享臨路對外出入交通之便，共享土地經濟價值之提高，相較於其他方案，
        僅少數土地可得臨路，犧牲大部分共有人利益，顯然較為可採，應堪認定。
    二、被告等主張依被證三之分割方案分割，確屬公平妥適：
    （一）本件經被告等委請專業人士繪製如九十二年五月十五日答辯（一）狀後附
          被證一所示之分割方案，經鈞院送請台北縣汐止地政事務所複丈完竣，前
          於92.10.23答辯（三）狀業依該所繪製成果更正被證一分割方案為被證三
          ，合先陳明。
    （二）被證三分割方案係參照內政部市地重劃辦法之精神使各筆土地日後均能臨
          路出入便利、各房儘量集中俾日後易於整合、及各房人數多寡等原則，由
          每筆土地中各提撥百分之十五，於系爭土地內規劃出八米可供雙向通行之
          Ｕ型道路，使全部三十四筆土地（包含原告等土地在內）均享臨路交通之
          便，以利發揮土地最大經濟效益，並均衡兼顧全體共有人之利益。
    （三）該方案並已獲得二十五位多數共有人之認同，即一房Ｇ○○等十四人、二
          房丙○○、寅○○、子○○、戊○○、辰○○、卯○○、庚○○等七人，
          有渠等同意聲明書附此可佐（被證五）；三房被告Ｃ○○、Ｆ○○、林健
          聰、酉○○等四人，則於答辯（三）狀提出被證三該分割方案主張綦詳，
          亦有該答辯（三）狀在卷可證。
        綜上所陳，被證三分割方案已獲大多數共有人之贊同，且有利系爭土地發揮
        最大經濟效益，拍賣變價及原告分割方案則有違多數共有人之利益至明，由
        此足證被告等主張被證三之分割方案顯較公允妥適，堪以認定。
己、本院依職權勘驗現場並囑託台北縣汐止地政事務所測量。
    理    由
一、被告卯○○、丁○○、Ｈ○○未於言詞辯論期日到場，查無民事訴訟法第三百八
    十六條所列各款情形，依原告之聲請，由其一造辯論而為判決。
二、原告主張系爭土地為兩造共有，法令上無不得分割之規定，兩造亦無不得分割之
    約定，原告曾與被告協議就系爭土地予以分割，唯未能獲得協議，乃提起本訴，
    請求分割。被告玄○○、宙○○、Ｂ○、己○○、辛○○、未○○、天○○、地
    ○○、Ｅ○○、Ｉ○○、壬○○、Ｇ○○、Ｋ○○、黃○○○、丑○○、巳○○
    則以：被告玄○○、宙○○兩人要共有，其他十四的人要共有等語置辯。另被告
    午○○、Ｌ○、丙○○、寅○○、子○○、戊○○、辰○○、庚○○、癸○○、
    卯○○則以：被告丙○○、寅○○兩人要共有，被告子○○、戊○○、辰○○、
    卯○○、庚○○這五個人要共有，我們同意被證三的方案等語置辯。另被告丁○○、Ｈ○○則未於言詞辯論期日到場，亦未提出書狀作何聲明或陳述。另被告Ｃ
    ○○、Ｆ○○、宇○○、酉○○則以渠等主張依被證三之分割方案分割，確屬公
    平妥適等語置辯。
三、查原告主張系爭土地為兩造共有，法令上並無不得分割之規定，兩造亦無不得分
    割之約定，並提出與所述相符之土地登記簿謄本、繼承系統一份及地籍圖等為證
    ，復為被告等所不否認，因此，原告之主張為可採信。
四、按繼承人自繼承開始時，除另有規定外，承受被繼承人財產上一切權利義務，民
    法第一千一百四十八條前段定有明文。因此，原告依繼承之法律關係據以提起本
    訴，請求如主文第一項所示，即無不合，應予准許。
五、茲就原告請求分割共有物即系爭土地部份，分述如下：
（一）按各共有人，得隨時請求分割共有物，但因物之使用目的不能分割，或契約訂
      有不分割之期限者，不在此限。又共有物之分割，依共有人協議之方法行之，
      不能協議時法院得依任何共有人之聲請，命以原物分配或變賣共有物以價金分
      配於各共有人，以原物分配時，如共有中有不能按其應有部分受分配者，得以
      金錢補償之，民法第八百二十三條、第八百二十四條分別定有明文。而本件系
      爭土地並無因物之使用目的不能分割之情形，兩造亦無不分割之約定，而原告
      主張兩造於起訴前曾聲請本院內湖簡易庭調解不成立之事實，亦被告所不爭執
      ，兩造既無法協議分割，原告訴請裁判分割，即無不合。
（二）就本件系爭土地如何分割，原告提出一分割方案，另被告Ｃ○○、Ｆ○○、宇
      ○○、酉○○亦提出一分割方案，餘被告則未提出分割方案，並經本院囑託台
      北縣汐止地政事務所分別測量繪製複丈成果圖在卷。茲應審究者，乃如何分割
      ，較為公平、且符合經濟效益。經查：
  １、按共有物分割方法，法院應斟酌當事人之聲明，共有物之性質，經濟效用及全
      體共有人之利益等公平決之，不受當事人主張之拘束，有最高法院六十九年度
      台上字第三一００號裁判要旨可參。又若以原物分割，各當事人分得之土地，
      面積過少，顯然不能作何用途，徒然減損系爭土地之經濟效用，故本件不能原
      物分割，只得予以變賣，所得價金各按應有部分比例分配予各共有人。如此始
      能將本件土地發揮最高之經濟上利用價值，並符合分割共有物應徹底消滅共有
      關係及公平合理之旨。最高法院八十二年台上字第五一二號裁判亦著有明文。
  ２、查系爭土地，面積雖有八一四五平方公尺，然共有人達四十八人之多，其中被
      告Ｈ○○應有部分僅有二百分之一，如依應有部分比例分割，被告最小的亦僅
      有四一平方公尺。依台北市畸零地使用規則第二條、第四條規定，住宅用地寬
      度未達四點八公尺，長度未達一四公尺者為畸零地。亦即，因系爭土地共有人
      之應有部份之比例甚小，依原物分割結果，則有產生畸零地之問題，而有損系
      爭土地之完整性，則以土地利用觀點而言，其利用價值顯然降低，甚屬不利，
      自難以原物分割方式為之。再依本院勘驗現場可知，系爭土地其周圍已建有高
      樓公寓，且依現況只有零點五公尺寬之小道對外連繫，尤有甚者，該系爭土地
      為一落差地形，其雖大致為平地，然其間落差約為十公尺，若將系爭土地予以
      分割，則分割後橫跨於該落差十公尺之所有人，將就其分割後所有之土地，將
      難以妥適使用。反之，若將該地完整變賣，則買受人自得依現地之地形狀況，
      予以妥善處理，更能增進系爭土地之價值。
  ３、本院綜合斟酌系爭土地相關位置、土地使用限制、分割共有物之目的、經濟效
      益、公平均衡原則等一切因素，認以原物分割之方法分割系爭土地非為妥適，
      而應以變賣系爭土地，按各共有人應有部份比例，分配價金之分割方法，較為
      適當。
六、再按「共有物分割之方法，法院斟酌各共有人之利害關係及共有物之性質價格，
    本有自由裁量之權，共有人訴請分割共有物，其聲明不以主張分割方法為必要，
    即令有所主張，法院亦不受其主張之拘束，不得以原告所主張之方法為不當，而
    為駁回分割共有物之判決。是原告所主張之分割方法，僅供法院參考而已，設未
    採其所主張之方法，亦非其訴之一部分無理由，故毋庸為部分敗訴之判決。」（
    最高法院六十九年四月十五日第八次民庭會議之決議參照）。是原告所主張之分
    割方法，僅供本院參考，其後請求之分割方法，固為本院不採，惟此係其所主張
    分割方法不當之問題，其訴請分割，於法仍無不合。
七、次按分割共有物之判決係形成判決，於判決確定時即生分割之效力，各共有人不
    待登記或交付即取得分得部分之單獨所有權，最高法院八十二年度台上字第二一
    九號、八十三年度台上字第一一九八號判決同此見解。準此，原告本可持確定判
    決單獨向地政機關辦理分割登記（土地登記規則第二十八條第四款），毋待於法
    院判命協同辦理分割登記，故其除請求准予分割外，復請求命被告就分割結果，
    應協同辦理分割登記，此部分之請求即無理由，應予駁回。
八、末查，分割共有物乃具非訟事件之性質，本院斟酌何種分割方法較能增進共有物
    之經濟效益，並兼顧兩造之利益，以決定適當之分割方法，不因何造起訴而有不
    同，故原告請求分割之訴雖有理由，惟關於訴訟費用負擔，以共有人全體各按其
    應有部分比例負擔，方屬事理之平，併此敘明。
九、本件事證已明，兩造其餘攻擊防禦方法，於判決結果不生影響，爰不一一詳為論
    述，附此敘明。
八、據上論結，原告之訴為有理由，依民事訴訟法第三百八十五條第一項前段、第七
    十九條但書、第八十五條第一項但書，判決如主文。
中      華      民      國    九十二    年     十二     月     三十     日
                                        臺灣士林地方法院民事第二庭
                                            法      官  陳梅欽
右為正本係照原本作成。
如對本判決上訴須於判決送達後廿日內向本院提出上訴狀。
中      華      民      國    九十二    年     一       月      二      日
                                            法院書記官  劉曉玲


司法院資訊處製作；財團法人民間司法改革基金會備份。
